臺灣臺北地方法院刑事判決
110年度審訴字第1952號
公  訴  人  臺灣臺北地方檢察署檢察官
被      告  陳韋志





上列被告因詐欺等案件，經檢察官提起公訴（110年度偵字第314
32號），被告於本院準備程序中就被訴事實為有罪之陳述，經本
院告以簡式審判程序之旨，並聽取當事人之意見後，裁定改行簡
式審判程序，並判決如下：
    主  文
陳韋志犯三人以上共同詐欺取財罪，處有期徒刑壹年壹月。
    事  實
一、陳韋志於民國110年4月18日前某時加入由蔡炎成（未據起訴
    ，本院依職權吿發，詳後述）、暱稱「鄭小允」等真實姓名
    年籍不詳之三人以上所組成，以實施詐術為手段之具有持續
    性、牟利性之有結構性之犯罪組織，擔任俗稱提款車手等工
    作，其等共同意圖為自己不法之所有，基於三人以上共同詐
    欺取財及隱匿特定犯罪所得去向之洗錢之犯意聯絡，由該詐
    騙集團以不詳方式詐取國泰世華商業銀行帳號000000000000
    號帳戶（下稱本案帳戶）之提款卡及密碼後，嗣由「鄭小允
    」於110年4月11日下午2時3分許，透過交友軟體SAYHI佯稱
    ：依指示投資外匯平台網站即可獲利云云，致陳正忠陷於錯
    誤，於同年月18日下午3時7分至33分許，分次匯款共新臺幣
    （下同）5萬元至本案帳戶，再由陳韋志依蔡炎成之指示前
    往臺北市○○區○○路000號貴都大飯店，向其領取本案帳戶提
    款卡及密碼後，於同日下午3時12分至39分許，接續在臺北
    市○○區○○路00號全家超商成都店及臺北市○○區○○路00號統一
    超商成昆店，將前揭款項分次提領一空，並返回貴都大飯店
    將贓款上繳予蔡炎成予以隱匿。
二、案經新北市政府警察局中和分局報請臺灣臺北地方檢察署檢
    察官偵查後起訴。
    理  由
壹、證據能力部分：
一、組織犯罪防制條例第12條第1項中段規定：「訊問證人之筆
    錄，以在檢察官或法官面前作成，並經踐行刑事訴訟法所定
    訊問證人之程序者為限，始得採為證據」，係以立法排除被
    告以外之人於警詢或檢察事務官調查中所為之陳述，得適用
    刑事訴訟法第159條之2、第159條之3及第159條之5等傳聞例
    外規定，是證人於警詢時之陳述，於違反組織犯罪防制條例
    案件，即絕對不具有證據能力，不得採為判決基礎。查被害
    人陳正忠於警詢之陳述，就被告陳韋志而言，屬被告以外之
    人於審判外之陳述，依前揭規定，於被告涉及違反組織犯罪
    防制條例明定之罪名（詳後述），不具證據能力，僅援為被
    告所涉加重詐欺取財罪之證據。
二、本案據以認定事實之供述證據，公訴人及被告於本院言詞辯
    論終結前均未爭執其證據能力，經審酌該等證據之取得並無
    違法，且與本案待證事實具有關聯性，依刑事訴訟法第159
    條之5之規定，自有證據能力；至非供述證據部分，與本案
    事實具自然關聯性，且非公務員違背法定程序所取得，依同
    法第158條之4規定反面解釋，亦具證據能力。
貳、實體部分：
一、認定事實所憑之證據及理由：
　㈠上揭事實，業據被告於本院審理時坦承不諱（見本院110年度
    審訴字第1952號卷【下稱審訴字卷】第68頁），核與證人即
    被害人陳正忠於警詢之證述情節相符（見臺灣臺北地方檢察
    署110年度偵字第31432號卷【下稱偵字卷】第19至22頁），
    且有本案帳戶之歷史交易明細、內政部警政署反詐騙諮詢專
    線紀錄表、臺南市政府警察局永康分局龍潭派出所受理詐騙
    帳戶通報警示簡便格式表、受（處）理案件證明單、被害人
    與詐騙集團成員之對話內容截圖及被告提款之監視器錄影畫
    面截圖在卷可稽（見偵字卷第45至58、93至108頁），足認
    被告前揭任意性自白確與事實相符，堪以採信。
　㈡查本案詐欺集團係以施用詐術為手段，組成目的在於向被害
    人騙取金錢，具有牟利性，且推由不詳成員詐騙告訴人後，
    再由共犯蔡炎成指示被告前往取款，被告亦於警詢時供承共
    犯蔡炎成尚有指揮其他車手提領本案帳戶之其他詐騙款項等
    情（見偵字卷第15頁），堪認本案詐欺集團之分工細密、計
    畫周詳，顯非為立即實施犯罪而隨意組成，具有結構性及持
    續性，被告參與詐欺集團所為本案詐騙被害人之行為，罪即
    成立，自不以其需長期、持續或就組織之全部犯罪活動均參
    與為必要。
　㈢再被告依指示提領詐騙所得贓款後，再將領得之現金上繳移
    轉予共犯，致款項之流向去向不明而無從追查，自形式上觀
    察，已製造該詐欺犯罪所得金流斷點，達成隱匿犯罪所得之
    效果，自構成洗錢防制法第2條第2款「掩飾或隱匿特定犯罪
    所得之本質、來源、去向、所在、所有權、處分權或其他權
    益者」之洗錢行為甚明。
　㈣綜上，本案事證明確，被告犯行堪以認定，應予依法論科。
二、論罪科刑：
　㈠法律適用：
　⒈查被告加入本案詐欺集團後，除本案犯行外，另有為其餘提
    款、監視取款車手（俗稱照水）及向取款車手收款（俗稱收
    水）等犯行，經檢察官以加重詐欺等罪追加起訴，本院另以
    111年度訴字第109號案件審理中，有追加起訴書、臺灣高等
    法院被告前案紀錄表及案件索引卡查詢可參（見審訴字卷第
    79至97頁），屬「行為人於參與同一詐欺集團之多次加重詐
    欺行為，因部分犯行發覺在後或偵查階段之先後不同，肇致
    起訴後分由不同之法官審理」之情形，為使法院審理範圍明
    確、便於事實認定，本案既為被告參與本案詐欺集團後所為
    加重詐欺行為「最先繫屬於法院」之案件（本案為110年12
    月1日繫屬，本院111年度訴字第109號案件則為111年2月7日
    繫屬），有本院收文戳章、臺灣高等法院被告前案紀錄表及
    案件索引卡查詢可參（見審訴字卷第5、79、97頁），應以
    本案加重詐欺犯行為其首次犯行，論以參與犯罪組織罪，至
    他次加重詐欺犯行即上述案件則為上開犯行所包攝，不再重
    複論處參與犯罪組織罪。另被告前於109年11月間曾參與其
    餘詐騙集團擔任取款車手等犯行，雖經判處罪刑確定，然與
    本案詐騙集團不同，業據被告於審理時供稱明確（見審訴字
    卷第68頁），且經本院核閱前案判決書無誤，附予敘明（見
    審訴字卷第99至104頁）。
　⒉是核被告所為，係犯刑法第339條之4第1項第2款之三人以上
    共同詐欺取財罪、洗錢防制法第14條第第1項之洗錢罪及組
    織犯罪防制條例第3條第1項後段之參與犯罪組織罪。
　㈡共犯及罪數關係：
　⒈被告與共犯蔡炎成及「鄭小允」等真實姓名年籍不詳之成年
    成員就上開犯行間，係在合同意思範圍內，各自分擔犯罪行
    為之一部，並相互利用他人之行為，以達遂行詐欺取財及洗
    錢犯行，有犯意聯絡及行為分擔，應論以共同正犯。
　⒉被告就告訴人匯入款項之多次提款行為，乃基於詐欺取財之
    單一犯意，時間密接、地點相同，各行為之獨立性極為薄弱
    ，在刑法評價上，以視為數個舉動之接續施行，合為包括之
    一行為予以評價，屬接續犯，論以一罪即足。
　⒊被告以一行為同時觸犯三人以上共同詐欺取財罪、洗錢罪及
    參與犯罪組織罪，屬想像競合犯，應依刑法第55條規定，從
    一重之三人以上共同詐欺取財罪處斷。
　㈢刑之減輕事由之說明：
    按想像競合犯之處斷刑，本質上係「刑之合併」，其所謂從
    一重處斷，乃將想像競合犯組成之評價上數罪，合併為科刑
    一罪，其所對應之刑罰，亦合併其評價上數罪之數法定刑，
    而為一個處斷刑。易言之，想像競合犯侵害數法益者皆成立
    犯罪，論罪時必須輕、重罪併舉論述，同時宣告所犯各罪名
    ，包括各罪有無加重、減免其刑之情形，亦應說明論列，量
    刑時併衡酌輕罪部分量刑事由，評價始為充足，然後依刑法
    第55條前段規定「從一重處斷」，非謂對於其餘各罪可置而
    不論。因此，法院決定處斷刑時，雖以其中最重罪名之法定
    刑，做為裁量之準據，惟於裁量其輕重時，仍應將輕罪合併
    評價在內。查被告於偵查中已坦承加入該三人以上之詐欺集
    團之犯罪組織，依指示先後提領贓款，核屬對自己犯罪事實
    之全部或主要部分為肯定供述，嗣於本院審理時坦承犯行，
    是就被告所犯洗錢防制法等部分，原應減輕其刑，惟依前揭
    罪數說明，被告就上開犯行係從一重論處三人以上共同詐欺
    取財罪，然就被告此部分想像競合輕罪得減刑部分，本院於
    依刑法第57條量刑時，將併予審酌，附此敘明。
　㈣量刑審酌：
　  爰以行為人責任為基礎，審酌被告不循正途獲取財物，竟擔
    任本案詐欺集團提款車手等工作，使被害人受有財產損害，
    並危害財產交易安全，實屬不該，參以被告犯後坦認犯行之
    態度非居於詐欺犯罪主導地位、告訴人表明「不跟被告求償
    ，倘被告是初犯請從輕量刑，倘被告是累犯請從重量刑」之
    意見（見審訴字卷第23頁），兼衡告訴人被詐欺之金額高低
    、被告審理時自述高中肄業之智識程度、先前於○○店及工地
    上班、月收入約3至5萬元、未婚、無須扶養親人等生活狀況
    （見審訴字卷第71頁），暨其參與情節、犯罪動機、目的及
    手段等一切情狀，量處如主文所示之刑。另司法院大法官業
    於110年12月10日以釋字第812號解釋宣告組織犯罪防制條例
    第3條第3項關於強制工作之規定違憲，並自該日起失其效力
    ，本案即無須審究被告應否宣告強制工作，附此敘明。
三、不予沒收之說明：
    被告於本院審理時堅稱本案還沒有拿到報酬等語（見審訴字
    卷第68頁），卷內亦無積極事證可認被告已取得本案犯行之
    報酬，爰不予宣告沒收犯罪所得，附此敘明。
四、本院依職權告發部分：
　　共犯蔡炎成與被告共同為本案加重詐欺等犯行，迭據被告於
    警詢、偵查及本院審理時供承在卷，被告於警詢時更已明確
    供陳共犯蔡炎成之身分證號資料（見偵字卷第17頁），並有
    前引各事證可佐，且經核並非共犯蔡炎成目前業經提起公訴
    之範圍，是其前揭行為，已有涉犯刑法第339條之4第1項第2
    款之三人以上共同詐欺取財等罪之犯罪嫌疑，本院爰依職權
    告發，由檢察官另為偵辦。 
據上論斷，應依刑事訴訟法第273條之1第1項、第299條第1項前
段（依法院辦理刑事訴訟案件應行注意事項第159點，判決書據
上論結部分，得僅引用應適用之程序法條），判決如主文。
本案經檢察官趙維琦提起公訴，檢察官張友寧到庭執行職務。
中　　華　　民　　國　　111 　年　　2 　　月　　21　　日
                  刑事第二十庭  法  官  賴鵬年  
以上正本證明與原本無異。 
如不服本判決應於收受送達後20日內向本院提出上訴書狀，並應
敘述具體理由；其未敘述上訴理由者，應於上訴期間屆滿後20日
內向本院補提理由書（均須按他造當事人之人數附繕本）「切勿
逕送上級法院」。告訴人或被害人如對於本判決不服者，應具備
理由請求檢察官上訴，其上訴期間之計算係以檢察官收受判決正
本之日期為準。 因疫情而遲誤不變期間，得向法院聲請回復原
狀。
                                書記官　萬可欣
中　　華　　民　　國　　111 　年　　2 　　月　　21　　日
附錄本案論罪科刑法條全文：
中華民國刑法第339條之4
犯第339條詐欺罪而有下列情形之一者，處1年以上7年以下有期
徒刑，得併科1百萬元以下罰金：
一、冒用政府機關或公務員名義犯之。
二、三人以上共同犯之。
三、以廣播電視、電子通訊、網際網路或其他媒體等傳播工具，
    對公眾散布而犯之。
前項之未遂犯罰之。
洗錢防制法第2條
本法所稱洗錢，指下列行為：
一、意圖掩飾或隱匿特定犯罪所得來源，或使他人逃避刑事追訴
    ，而移轉或變更特定犯罪所得。
二、掩飾或隱匿特定犯罪所得之本質、來源、去向、所在、所有
    權、處分權或其他權益者。
三、收受、持有或使用他人之特定犯罪所得。
洗錢防制法第14條
有第二條各款所列洗錢行為者，處7年以下有期徒刑，併科新臺
幣5百萬元以下罰金。
前項之未遂犯罰之。
前二項情形，不得科以超過其特定犯罪所定最重本刑之刑。
組織犯罪防制條例第3條
發起、主持、操縱或指揮犯罪組織者，處3年以上10年以下有期
徒刑，得併科新臺幣1億元以下罰金；參與者，處6月以上5年以
下有期徒刑，得併科新臺幣1千萬元以下罰金。但參與情節輕微
者，得減輕或免除其刑。
具公務員或經選舉產生之公職人員之身分，犯前項之罪者，加重
其刑至二分之一。
犯第1項之罪者，應於刑之執行前，令入勞動場所，強制工作，
其期間為3年。
前項之強制工作，準用刑法第90條第2項但書、第3項及第98條第
2項、第3項規定。
以言語、舉動、文字或其他方法，明示或暗示其為犯罪組織之成
員，或與犯罪組織或其成員有關聯，而要求他人為下列行為之一
者，處3年以下有期徒刑，得併科新臺幣3百萬元以下罰金：
一、出售財產、商業組織之出資或股份或放棄經營權。
二、配合辦理都市更新重建之處理程序。
三、購買商品或支付勞務報酬。
四、履行債務或接受債務協商之內容。
前項犯罪組織，不以現存者為必要。
以第5項之行為，使人行無義務之事或妨害其行使權利者，亦同
。
第5項、第7項之未遂犯罰之。